【裁判字號】    95,台上,1245
【裁判日期】    950615
【裁判案由】    給付票款等
【裁判全文】
最高法院民事判決            九十五年度台上字第一二四五號
    上  訴  人  甲○○
                乙○○
    共      同
    訴訟代理人  張仁龍律師
                蔡讚燁律師
    被 上訴 人  丙○○
上列當事人間請求給付票款等事件，上訴人對於中華民國九十四
年三月八日台灣高等法院第二審判決（九十二年度重上字第五○
五號），提起上訴，本院判決如下：
    主  文
原判決關於駁回上訴人之其餘上訴，暨該訴訟費用部分廢棄，發
回台灣高等法院。
    理  由
本件被上訴人主張：上訴人乙○○、甲○○夫妻於民國八十三年
間遊說伊交付新台幣（下同）六百萬元投資，承諾三年後連本帶
利給付伊一千二百萬元。屆期無法支付，兩造乃合意將一千二百
萬元轉為借貸（下稱系爭借款），經多次展延清償期後，始交付
由甲○○簽發、乙○○背書、以台北銀行城中分行為付款人、面
額一千二百萬元之九十年六月一日期支票（下稱系爭支票）供清
償系爭借款，經伊於九十年六月八日提示，仍遭退票。上訴人夫
妻既共同要求將投資款轉為系爭借款，該借貸關係即存在於伊與
上訴人夫妻間。縱借款人為甲○○，惟乙○○為擔保甲○○之債
務而於系爭支票背書，自應負民法規定之保證責任。爰依票據、
消費借貸之法律關係對上訴人二人為請求、另依保證之法律關係
請求乙○○清償系爭借款。求為命甲○○給付一千二百萬元及自
九十年六月九日起加付按年息百分之六計算之法定遲延利息；如
執行無效果時，由乙○○給付之判決（被上訴人原起訴請求並經
第一審判決上訴人「連帶給付」一千二百萬元本息。其中逾上開
範圍部分，經原審判決駁回被上訴人之訴後，未據被上訴人聲明
不服，已告確定，不在本院審理範圍）。
上訴人則以：系爭支票以被上訴人為受款人，背書人為乙○○，
因未經被上訴人背書，而為背書不連續，被上訴人對乙○○即無
票據追索權。況乙○○並未向被上訴人借款，其應被上訴人要求
，在系爭支票上背書，僅擔保甲○○之印章為真正，非為保證人
，被上訴人對之亦無請求權。至於甲○○與被上訴人間雖陸續有
金錢往來，惟甲○○給付被上訴人之金額超逾被上訴人給付者甚
多，已無積欠被上訴人任何款項。若認尚有欠款，仍得依民法第
三百二十一條、第三百二十二條第二款規定予以抵充清償，或以
被上訴人應退還溢收款債權與之抵銷。又被上訴人取得系爭支票
未支付代價，或僅支出六百萬元，三年竟獲利六百萬元，已逾法
定利率，其代價顯不相當，依票據法第十四條第二項規定即不得
要求甲○○給付一千二百萬元之票款等語置辯。
原審就上訴人甲○○應給付被上訴人一千二百萬元本息，於執行
無效果時，由上訴人乙○○給付該金額之本息部分，維持第一審
所為被上訴人勝訴之判決，駁回上訴人該部分之上訴，係以：被
上訴人持有由上訴人甲○○簽發、乙○○背書之系爭支票，經其
於九十年六月八日提示未獲付款。該支票係甲○○簽發及填載「
丙○○」為受款人交予被上訴人，再由被上訴人交付乙○○背書
後取回，支票背面並無被上訴人之背書，均為兩造不爭執之事實
，且有系爭支票及退票理由單可稽，足見系爭支票背書不連續，
被上訴人對於背書人乙○○固無票據追索權。惟依票據法第十三
條前段規定之反面解釋，票據債務人僅得以自己與執票人間所存
抗辯事由對抗執票人，甲○○尚不得援引乙○○與被上訴人間之
事由對抗被上訴人。其非被上訴人之前手，即無票據法第十四條
第二項規定之適用，自應負系爭支票之發票人責任。上訴人提出
之「甲○○與丙○○往來明細表」，既僅能證明於八十三年九月
至八十九年五月期間，甲○○與被上訴人間互有金錢、支票往來
，縱甲○○給付被上訴人之金額較被上訴人給付甲○○者多，亦
無從證明其已清償系爭票款。被上訴人依票據關係，請求發票人
甲○○給付票款一千二百萬元及自九十年六月九日起加計法定遲
延利息，即屬有理。被上訴人所舉證據不能證明兩造於八十六年
十月間成立其主張之借貸關係，其以借貸及連帶保證之法律關係
，請求上訴人乙○○給付借款一千二百萬元本息，雖非有理。但
依上訴人先後陳述乙○○係因與甲○○為夫妻關係，其在系爭支
票背書係作為擔保，及被上訴人為獲得較多擔保而要求乙○○背
書等語，堪認乙○○於系爭支票背書確有為甲○○擔保之意。被
上訴人請求於對甲○○執行無效果時，乙○○應負民法上之保證
責任，給付上述一千二百萬元本息，要無不合，應予准許等詞，
為其判斷之基礎。
按依票據法第十三條之規定，票據債務人祇不得以自己與發票人
或執票人之前手間所存抗辯之事由，對抗執票人，若以其自己與
執票人間所存抗辯之事由資為對抗，則非法所不許。本件被上訴
人主張上訴人交付系爭支票之原因關係，係為清償上訴人積欠被
上訴人以八十三年間投資六百萬元本利合計一千二百萬元所轉換
之系爭借款。既經上訴人否認兩造間有系爭借款約定，並抗辯被
上訴人主張八十三年間之六百萬元係借款，其三年利息達六百萬
元顯逾法定利率限制，依法無效，且依甲○○與被上訴人間金錢
往來結算情形，甲○○給付予被上訴人之金額超過被上訴人給付
予甲○○者，依民法第二百二十一條、第二百二十二條（按：係
第三百二十一條、第三百二十二條之誤）之規定，已抵充清償完
畢，若認尚有積欠，上訴人仍得以被上訴人溢收之款項抵銷等語
（原審卷二六頁、四四頁、一六四至一六五頁），而為甲○○與
被上訴人間存有上述事由之直接抗辯，依首開說明，即非法所不
許。乃原判決於認定被上訴人未能舉證證明其主張之兩造於八十
六年間有系爭借款借貸關係存在後，竟未進一步就上訴人甲○○
於九十年間交付系爭支票究與系爭借款居於何種關係，為任何審
認，恝置上訴人上開攸關被上訴人請求有無理由判斷之抗辯於不
論，逕以甲○○為系爭支票發票人，應負發票人責任，縱甲○○
給付被上訴人金錢數額多於被上訴人所給付者，亦無從證明其已
清償系爭票款，而認定甲○○應給付該票款、及乙○○應負民法
上保證人之給付責任，遽為不利於上訴人之判決，自有理由不備
之違法，抑且難昭折服。上訴論旨，指摘原判決對其不利部分不
當，求予廢棄，非無理由。另依第一審判決主文、事實理由欄所
載之原告聲明，互核以觀，該判決主文所示按年息「百分之五」
計算之利息，究係「百分之六」之誤載？或漏未就超過百分之六
部分為裁判？被上訴人就此曾向第一審法院聲請更正，經該法院
函覆無法以更正方式處理（附一審卷證物袋），該函真意如何？
是否為駁回被上訴人聲請之裁定？案經發回，宜併注意。
據上論結，本件上訴為有理由。依民事訴訟法第四百七十七條第
一項、第四百七十八條第二項，判決如主文。
中    華    民    國  九十五  年    六    月   十五   日
                      最高法院民事第四庭
                          審判長法官  蘇  茂  秋
                                法官  蘇  達  志
                                法官  陳  碧  玉
                                法官  王  仁  貴
                                法官  劉  靜  嫻
      本件正本證明與原本無異
                                      書  記  官
中    華    民    國  九十五  年    六    月  二十八  日
                                                  Ｒ


司法院資訊處製作；財團法人民間司法改革基金會備份。
